【裁判字號】    89,自,630
【裁判日期】    891121
【裁判案由】    詐欺
【裁判全文】
臺灣臺北地方法院刑事判決                          八十九年度自字第六三號
    自  訴  人  丙○○
    被      告  甲○○
                乙○○
右列被告等因誣告等案件，經自訴人提起自訴，本院判決如左：
    主  文
甲○○無罪。
乙○○被訴偽證部分自訴不受理。
    理  由
壹、無罪部分（即被告甲○○被訴部分）：
一、自訴意旨略以：自訴人丙○○於民國（下同）八十八年上半年間，與被告甲○○
    之子乙○○共同成立車藝文化事業股份有限公司（下稱車藝公司），因自訴人初
    次創業，不知社會人心險惡，竟在被告甲○○與乙○○籌措創業資金為由之誘騙
    下，同意以自訴人名義，於八十八年四月九日，以坐落臺北縣中和市○○街二十
    一巷六之一號之房地，向土地銀行永和分行設定抵押貸款新臺幣（下同）一百九
    十九萬元，作為公司創業資金。嗣於八十八年五月一日，乙○○表示一百九十九
    萬元之貸款既已順利核撥，為確保雙方協力合作關係，須由自訴人具名開立面額
    一百萬元之商業本票作為保證。惟其後，銀行所核撥之貸款悉數為被告甲○○領
    走，然被告甲○○卻蓄意不按時繳交貸款，致自訴人信用瀕臨破產，自訴人不得
    已只得出面返還部分貸款，自訴人自始至終均表示俟乙○○能返還上紙本票，並
    將一百九十九萬元之銀行抵押貸款塗銷後，隨即將上開原屬於被告甲○○購買之
    房地辦理過戶，其並無何背信、詐欺之犯行。此外，被告甲○○另涉嫌於八十八
    年八月十六日，盜用自訴人印鑑章與印鑑證明，向中和地政事務所辦理所有權過
    戶手續。因認被告甲○○涉犯刑法第一百六十九條誣告罪嫌及刑法第二百十七條
    盜用印章罪嫌云云。（詳見附件自訴狀影本所載）
二、按犯罪事實應依證據認定之，無證據不得推定其犯罪事實。不能證明被告犯罪者
    ，應諭知無罪之判決，刑事訴訟法第一百五十四條、第三百零一條第一項分別定
    有明文。次按刑法誣告罪之成立，以意圖他人受刑事處分或懲戒處分，而為虛偽
    之告訴、告發、報告者為要件。所謂虛偽，係指明知無此事實故意捏造而言，若
    告訴人誤認有此事實或以為有此嫌疑，自不得指為虛偽，即難科以本罪（最高法
    院四十年度臺上字第八八號判例參照）；又誣告罪之構成要件，首須意圖他人受
    刑事或懲戒處分，次須向該管公務員誣告。稱誣告即虛構事實進而申告他人犯罪
    而言，所謂虛構事實，係指明知無此事實而故意捏造者而言，如若出於誤信、誤
    解、誤認或懷疑有此事實，或對於其事實張大其詞，或資為其訟爭上之攻擊或防
    禦方法，或其目的在求判明是非曲直者，固均不得謂屬於誣告，即其所申告之事
    實，並非完全出於憑空捏造或尚非全然無因，只以所訴事實，不能積極證明為虛
    偽或因證據不充分，致被誣人不受追訴處罰者，仍不得謂成立誣告罪（最高法院
    八十三年度台上字第一九五九號判決意旨參照）。至所謂「盜用」印章印文罪，
    必須兼有「盜」且「用」之行為，方始構成，如僅「盜」而無「用」，或祇「用
    」而未「盜」，均不得以該罪相繩。
三、本件自訴人丙○○指訴被告甲○○涉有誣告及盜用印章罪嫌，無非係以被告甲○○前向本院自訴其涉犯詐欺得利、背信、使公務員登載不實等罪嫌，經本院判決
    自訴人無罪後，嗣並經臺灣高等法院駁回被告吳婉玉之上訴而告確定，並提出本
    院八十八年自字第九九六號刑事判決書、臺灣高等法院八十九年度上易第七四八
    號刑事判決書等件，為其主要論據。訊據被告甲○○固坦承有將其所有上開房地
    ，信託登記於自訴人名下，並以自訴人名義以該房地向銀行設定抵押貸得一百九
    十九萬元，嗣未按期清償之事實，惟堅詞否認有何自訴人所只知誣告或盜用印章
    犯行，辯稱：因自訴人與其子乙○○共同經營車藝公司，自訴人為公司之登記名
    義負責人，為增加自訴人個人信用，便於以信用貸款之方式購車供公司使用，伊
    乃將上開房地信託登記在自訴人名下，過戶之初，原即約定將再移轉過戶回伊名
    下，是以自訴人之印鑑證明及上開房地之所有權狀等資料均由伊保管，詎伊持以
    辦理不動產過戶時，竟發覺自訴人已向中和戶政機關謊稱土地、建物所有權狀遺
    失，並變更其印鑑，伊恐自訴人不返還上開房地，乃依法提起自訴，絕無誣告或
    盜用印章犯行等語。
四、經查：
（一）本件系爭坐落臺北縣中和市○○街二十一巷六之一號之房地，其真正所有權人
      為被告甲○○，因貸款關係將之信託登記於自訴人名下，為免將來對於不動產
      所有權歸屬多生紛擾，土地、建物所有權狀及自訴人之印鑑章等證件資料，均
      由被告甲○○保管收執，自訴人並事先出具土地建築改良物買賣所有權移轉契
      約書予被告甲○○，以便將來持以辦理移轉過戶等情，除據被告及自訴人於本
      院八十八年度自字第九九六號背信等案件中供承互核一致外，且經證人即土地
      代書林吉恩於本院調查中結證：「‧‧‧葉（維卿）與吳（宛玉）二人合買是
      登記葉（維卿）名下，過了一年半之久，吳（宛玉）要貸款，因為葉（維卿）
      年紀七十多歲，後來吳（宛玉）在民間借款四、五十萬元，要貸款就登記丙○○名下，黃（鴻文）雖是買方，但黃（鴻文）都沒在我那裡簽名，就我所知，
      登記黃（鴻文）名下，是為了要貸款方便‧‧‧」、「‧‧‧第二次過戶（於
      ）黃（鴻文）名下，就我所知，房子沒有買賣，只是信託關係，甲○○自始為
      房屋實際所有權人，當時有約定房屋所有權狀及印鑑都要放在甲○○手上，我
      當時有建議，以免發生風險」等語綦詳（見本院八十八年度自字第九九六號刑
      事卷第六十三頁正面、六十四頁反面）。是自訴人丙○○僅係為貸款方便，而
      登記為系爭不動產之名義所有權人，實際上該不動產之真正所有權人為被告甲○○一節，堪以認定。
（二）次查，自訴人既非系爭不動產之實際所有權人，且該等土地、建物所有權狀及
      自訴人之印鑑等關於不動產移轉過戶之資料，均自始由被告甲○○持有管領，
      理論上被告甲○○對於上開房地，自得基於所有權人之地位，隨時將該不動產
      辦理之所有權移轉登記回復於其名下之適法權源。縱辦理所有權移轉登記前，
      未先行知會形式上之登記名義人（即自訴人），然解釋上應認丙○○自始已概
      括同意被告甲○○得基於不動產所有權人身分，以所管領支配之土地、建物所
      有權狀及自訴人之印鑑章等證件資料，逕行向地政機關辦理不動產之所有權移
      轉手續，此觀之上開證人林吉恩證詞及自訴人前於本院調查時自承：「（問：
      你有無將不動產移轉契約等文件，交付自訴人《指被告甲○○》？）是的」等
      語（見本院八十八年度自字第九九六號刑事卷第四十九頁），益徵其實。揆此
      ，上開自訴人之印鑑章、印鑑證明書等，既均自始交由被告甲○○持有，且被
      告甲○○持以辦理回復為所有權人之行為，又未逾越雙方最初土地建物信託登
      記之約定範圍，自難認被告甲○○以自訴人交付之土地建築改良物買賣所有權
      移轉契約書及自始持有之土地建物所有權狀、印鑑等物，辦理移轉過戶，係屬
      未經同意之盜用印章行為。自訴人僅因卷附土地建築改良物買賣所有權移轉契
      約書上關於「丙○○」之印文，非其親自蓋用，遂認被告盜用其印鑑云云一節
      ，顯然誤解不動產所有權信託登記之真意及法律效果。
（三）再者，自訴人自始均明知其僅為上開不動產之名義所有權人，系爭不動產之所
      有權實際上為被告甲○○所有，其未曾持有系爭不動產之土地及建物所有權狀
      ，惟因與被告甲○○之子乙○○，就車藝公司之財務狀況有所爭執，竟於八十
      八年七月三十日向臺北縣中和地政事務所以遺失為由，申請補發上開房地之土
      地及建物所有權狀，並經該地政事務所以八十八年七月三十一日八八北縣中地
      一第九六五○號公告補發書狀在案一節，為自訴人所不否認，且有臺北縣中和
      地政事務所八十八年八月十九日八八北縣中地一字第一○三七六號函一件附本
      院八十八年度自字第九九六號刑事卷可稽（見本院八十八年度自字第九九六號
      刑事卷第三十三頁）。被告甲○○得悉該情後，依法提出異議後，並於八十八
      年九月十七日委託通律法律事務所楊永成律師去函自訴人要求自訴人應於存證
      信函送達後五日內偕同辦理系爭不動產登記名義之移轉登記，否則將依法追訴
      其謊報所有權狀遺失等行為，自訴人在收受上開存證信函後，則委託全台法律
      事務所簡維能律師於八十八年十月一日發函覆稱其本人「確為上開函中所指不
      動產之所有權人」，此有通律法律事務所八十八年九月十七日通律字第通律Ｂ
      Ｆ００１集號、全台法律事務所八十八年十月一日（八十八）全台法字第○四
      七號存證信函各一紙附本院八十八年度自字第九九六號刑事卷足憑（見本院八
      十八年度自字第九九六號刑事卷第三十五至三十八頁）。準此，被告甲○○在
      自訴人已擅自變更印鑑章，且向中和地政事務所請求補發土地、建物所有權狀
      之情形下，其所有權自非無受侵害之虞。所辯唯恐自訴人托詞拒不履行移轉過
      戶約定，甚或將之據為己有，懷疑自訴人涉有背信、詐欺得利及使地政事務所
      之公務員登載不實內容於公文書等罪嫌，而向本院提起自訴，尚非無稽，以該
      等情事觀之，自訴人既有上開引人懷疑之行舉，即難免被告甲○○基於合理懷
      ，為究明是非曲直，而向本院提起自訴。況除自訴人之片面指訴外，並無何積
      極證據足證被告甲○○係出於虛構事實之誣告犯意，尚不得僅因自訴人業經判
      決無罪確定，遽將被告甲○○以誣告罪責相繩。
（四）綜上，被告甲○○對於合法支配管領之自訴人印鑑章，既屬未逾越授權範圍之
      有權使用，所為與盜用印章罪之構成要件即屬有間。且以自訴人先是請求補發
      土地建物所有權狀，其後更以存證信函之方式，爭執其為系爭不動產之所有權
      人，客觀上自難免引起他人側目及懷疑，被告甲○○為確保其所有權不受侵害
      ，而向本院提起詐欺得利、背信等罪之自訴，雖經本院及高等法院詳加調查，
      判決本件自訴人無罪，然尚難認被告甲○○提起自訴之初，係出於誣告之故意
      。不能證明被告犯罪，自應為被告甲○○無罪之諭知。
貳、不受理部分（即被告乙○○被訴偽證部分）：
一、自訴意旨略以：自訴人丙○○曾於八十八年五月一日開立一張一百萬元商業本票
    作為中和房屋擔保之用，此項債權原本即已不存在，自訴人亦一再要求將本票交
    還自訴人詎被告乙○○於八十八年十二月二十四日臺北地方法院審理庭，以證人
    身分出庭作證，竟偽稱上開本票係自訴人於四月份向其先後週轉一百萬元現金之
    憑據，且誆稱經常接到銀行來電表示自訴人帳戶存款不足，乃多次週轉現金予自
    訴人，前後累計金額為一百萬元云云。其後於八十九年五月八日再度以證人身分
    ，在臺灣高等法院出庭作證時，又改偽稱一百萬元本票係因自訴人與其合夥期間
    公司虧損後，雙方合算後自訴人應負擔之支出，頻頻提出虛偽說詞，企圖誤導法
    官調查，影響司法審理。因認被告涉犯刑法第一百六十八條之偽證罪嫌云云（詳
    見附件自訴狀影本）。
二、按犯罪之被害人得提起自訴；不得提起自訴而提起者，應諭知不受理之判決，刑
    事訴訟法第三百十九條第一項、第三百三十四條分別定有明文。而刑事訴訟法第
    三百十九條第一項所定得提起自訴之人，係限於因犯罪而直接被害之人，必其人
    之法益由於犯罪行為直接所加害，若須待乎他人之另一行為而其人始受損害者，
    即非因犯罪直接所受之損害，不得提起自訴。至個人與國家或社會，因犯罪而同
    時被害者，該被害之個人，固亦得提起自訴，但所謂同時被害，自須個人之被害
    與國家或社會之被害由於同一之犯罪行為所致，若犯罪行為雖足加國家或社會以
    損害，而個人之受害與否，尚須視他人之行為而定者，即不能謂係同時被害，仍
    難認其有提起自訴之權。刑法上之誣告罪，得由被誣告人提起自訴，係以誣告行
    為一經實施，既足使國家司法上之審判權或偵查權妄為開始，而同時又至少必使
    被誣告者受有名譽上之損害，縱使審判或偵查結果不能達到誣告者欲使其受懲戒
    處分或刑事處分之目的，而被誣告人在名義上已一度成為行政上或刑事上之被告
    ，其所受名譽之損害，自係誣告行為直接且同時所加害。至於他人刑事被告案內
    為證人、鑑定人、通譯之人，在審判或偵查時，依法具結而為虛偽之陳述，固足
    使採證錯誤，判斷失平，致司法喪失威信，然此種虛偽之陳述，在他人是否因此
    被害，尚繫於執行審判或偵查職務之公務員採信其陳述與否而定，並非因偽證行
    為直接或同時受有損害，即與刑事訴訟法第三百十一條所稱之被害人並不相當，
    其無提起自訴之權（最高法院二十六年度渝上字第八九三號判例可資參照）。
三、查本件自訴人指陳被告乙○○涉嫌偽證犯行部分，設若屬實，其直接侵害者係國
    家法益，自訴人至多僅為間接被害人，並非直接被害人，依法並不得提起自訴。
    揆諸前揭規定及說明，爰依刑事訴訟法第三百三十四條之規定，諭知不受理之判
    決。
據上論斷，應依刑事訴訟法第三百四十三條、第三百零一條第一項、第三百三十四條
，判決如主文。
中    華    民    國      八十九      年      十一      月    二十一    日
                                      臺灣臺北地方法院刑事第六庭
                                          法  官  吳  秋  宏
右正本證明與原本無異。
如不服本判決，應於判決送達後十日內，向本院提出上訴狀。
                                          書記官  林  碧  華
中    華    民    國      八十九      年      十一    月      二十四    日


司法院資訊處製作；財團法人民間司法改革基金會備份。
